【裁判字號】    98,上訴,1436
【裁判日期】    981223
【裁判案由】    違反森林法
【裁判全文】
臺灣高等法院高雄分院刑事判決        98年度上訴字第1436號
上  訴  人  臺灣高雄地方法院檢察署檢察官
被      告  丙○○
上列上訴人因被告違反森林法案件，不服臺灣高雄地方法院98年
度訴字第545 號中華民國98年8月18日第一審判決（起訴案號：
臺灣高雄地方法院檢察署97年度偵字第12687 號），提起上訴，
本院判決如下：
    主  文
上訴駁回。
    理  由
一、聲請簡易判決處刑意旨略以：被告丙○○明知未經許可不得
    在他人所有之山坡地內墾殖、占用，竟自民國96年10月間之
    某日起，未經主管機關行政院農業委員會林務局屏東林區管
    理處及財政部國有財產局臺灣南區辦事處核准同意，擅自占
    用高雄市○○區○○段22號及22-54 號土地即屏東林區管理
    處所轄第2304號左營、楠梓區土砂捍止保安林地，並在其上
    搭建木造鴿舍飼養鴿子並鋪設水泥地，總共占用面積分別為
    8 及52平方公尺，因認被告涉犯森林法第51條第1 項之罪嫌
    云云。
二、按犯罪事實應依證據認定之，無證據不得認定犯罪事實；又
    不能證明被告犯罪者，應諭知無罪之判決，刑事訴訟法第15
    4條第2項、第301條第1項前段分別定有明文。又認定不利於
    被告之事實，須依積極證據，苟積極證據不足為不利於被告
    事實之認定時，即應為有利被告之認定，更不必有何有利之
    證據；再認定犯罪事實，所憑之證據，雖不以直接證據為限
    ，間接證據亦包括在內，然無論直接或間接證據，其為訴訟
    上之證明，須於通常一般之人均不致於有所懷疑，而得確信
    其為真實之程度者，始得據之為有罪之認定，倘其證明尚未
    達到此一程度，而有合理性懷疑之存在時，即無從為有罪之
    認定（最高法院30年上字第816 號、40年臺上字第86號、76
    年臺上字第4986號判例意旨參照）。本件公訴人認被告涉有
    違反森林法罪嫌，無非係以被告之供述、證人即財政部國有
    財產局南區辦事處職員謝明煌之證述、現場照片4 幀、國有
    土地勘查表使用現況略圖1 張、土地建物查詢資料1 份及高
    雄市政府建設局高市建設三字第09700045756 號函附會勘紀
    錄1 份等為其主要論據。惟訊據被告丙○○固承認於前揭時
    、地，翻修鴿舍，惟堅詞否認上揭犯行，並辯稱：其於84年
    間遷入高雄市左營區屏山後巷43號之住處後，房屋對面之上
    開土地即有建台水泥公司工人在該土地上鋪設水泥及搭建工
    寮，因該工寮破舊，被颱風毀損，才會以木板修補該工寮，
    該工寮並非其搭建等語。
三、經查：
（一）本件高雄市○○區○○段22號及22-54 號土地（簡稱系爭
      土地），於66年11月16日分別登記為行政院農業委員會林
      務局、財政部國有財產局所有，登記原因為第一次登記，
      地目均為「雜」，此有土地建物查詢資料在卷可憑（警卷
      13頁至14頁）。又上開土地均係公告現編統一編號第2304
      號土沙捍止保安林地，復有行政院農業委員會林務局屏東
      林區管理處97年11月18日屏治字第0976220996號函在卷可
      稽（原審一卷第20頁）。又系爭土地於97年2 月27日案發
      之際其上確曾有以木條釘製而成之寮舍建物（簡稱寮舍建
      物）之事實，業據證人謝明煌於警詢、偵訊證述明確（警
      卷4 頁至6 頁；偵卷16頁至第17頁），復有財政部國有財
      產局臺灣南區辦事處97年3 月12日臺財產南改字第097000
      4042號函、97年8 月6 日臺財產南改字第0970012541號函
      及所附照片、行政院農業委員會林務局屏東林區管理處97
      年3 月6 日屏政字第0976100820號函及所附資料、高雄市
      政府建設局97年2 月29日高市建設三字第0970004756號函
      及所附會勘紀錄附卷可考（警卷9 頁至12頁、15頁至17頁
      ；偵卷22頁至23頁），並經原審於97年12月2 日現場勘驗
      屬實，並製有勘驗筆錄、高雄市政府地政處楠梓地政事務
      所97年12月15日高市地楠二字第0970014264號函及所附土
      地複丈成果圖附卷可憑（原審一卷26頁、30頁），故此部
      分事實，已甚明確，合先敘明。
（二）又系爭土地上之寮舍建物係由被告於83年間向前屋主楚衛
      民購買位在寮舍建物對面之房地（即高雄市左營區屏山後
      巷43號）時，其上即有由不詳姓名之人所搭建完成之事實
      ，業據證人即被告之前妻許阿珍於原審證述在卷（原審三
      卷32頁），並證稱82、83年間與丙○○遷入位於高雄市左
      營區屏山後巷43號之住處，住處對面隔一條馬路就有一間
      鴿舍（即寮舍建物），就是卷宗所附照片之鴿舍，前屋主
      楚衛民曾向其表示該鴿舍係之前建台水泥公司之員工中午
      休息時使用，當時鴿舍之地基就已經有鋪設水泥，而伊居
      住期間，如果颱風來襲，該鴿舍有部分坍塌會擋住道路，
      丙○○就會撿拾木板去修補，僅修補坍塌之部分，並無擴
      大鴿舍地基之範圍，亦無拆掉重建等語（原審三卷30頁至
      33頁）；又證人即前海光里里長梁西榮亦於原審證稱：伊
      於83年至91年間擔任海光里里長，丙○○及許阿珍均係海
      光里之里民，渠2 人（即被告及許阿珍）係伊擔任里長後
      才遷入，而該鴿舍（即寮舍建物）座落之地點是伊當時擔
      任里長之管轄範圍，印象中83年間該地上就已有木造之工
      寮，當時建台水泥公司之工人有時會在該處休息，但不清
      楚是何人所蓋等語（原審三卷34頁），足見上開土地上之
      寮舍建物自被告丙○○於83年間遷居該處對面時即已存在
      ，而非被告所重新建造之事實，應可確認。
（三）又上開系爭土地及寮舍建物曾於97年2 月27日經財政部國
      有財產局南區辦事處人員（簡稱國有財產局南區辦事處）
      會同行政院農委會林務局屏東林區管理處、高雄市水土保
      持技師公會、高雄市警察局左營分局人員共同會勘現場之
      事實，業據證人甲○○、乙○○證述在卷，復有高雄市政
      府建設局97.02.29高市建設三字第0970004756號函及附件
      （會勘紀錄）在卷可按（警卷15 -17頁），而上開系爭土
      地上寮舍建物雖有新的粉刷的痕跡，惟並無拆掉後重建或
      擴大基地而增建之情形，業據證人乙○○證述在卷（本院
      卷35-36 頁），並證稱: 我們（國有財產局南區辦事處）
      於92年間接管時，我去巡視現場時，就有看到的類似鴿舍
      （即寮舍建物）等語（本院卷36頁），復證稱: （92年間
      你看到建物跟你查報時有何不一樣？）結構外觀都一樣，
      我只是看到有新粉刷的動作，才去查報的，是位在同樣的
      位置而面積也是一樣等語（本院卷36頁）。另證人甲○○
      亦到庭證稱: （就你所看到的鴿舍本身的建築是老舊的或
      者是有新建的情況？）就我個人所看到是比較新的建築物
      。（你認為新的從建築本身的結構或者是外觀的油漆來判
      斷？）是從外觀的油漆來判斷等語（本院卷39-40 頁）。
      另由證人甲○○於本院理時當庭所提供之91年6 月19日、
      94 年9月12日、97年2 月17日、98年11月13日在系爭土地
      上現場所拍攝之照片4 幀（本院卷51-52 頁），而其中91
      年6 月19日、94年9 月12日、97年2 月17日之3 幀照片中
      ，該寮舍建物四週均以木條釘製而成，其間3 次所拍攝之
      寮舍建物照片中雖各有以不同木條釘製及重新油漆現象，
      惟並未有在系爭土地有擴建跡象之事實，業經比對國有財
      產局南區辦事處人員分別於91年6 月19日、94年9 月12日
      、97年2 月17日所拍攝之上開3 紙照片無訛。另觀諸98年
      11月13日現場所拍攝之照片中因該寮舍建物已被折除，而
      其地上所顯露之基地係以磚塊混加水泥鋪設之事實，此有
      該現場所拍攝之照片足稽，然由照片所呈見之基地現貌，
      並無法確認究係何時所鋪設，故公訴人以現場基地鋪設係
      由被告占用該寮舍建物後重新鋪設基地云云，則尚乏證據
      足資證明。
（四）又按森林法第51條第1 項之罪，為刑法第320 條第2 項竊
      占罪之特別規定，本質上即含竊占行為在內；又竊占罪為
      即成犯，於竊占行為完成時犯罪即成立，以後之繼續竊占
      ，乃狀態之繼續而非行為之繼續，故予竊占後雖將原有建
      物修補、改建，僅係竊占狀態繼續中變更其使用之方法，
      不構成另一新竊占罪。本件上開寮舍建物既係於83年間前
      經由姓名年籍不詳之人所搭建，而非被告所搭建，自難僅
      憑被告事後翻修該寮舍建物之行為，即推認其有竊占之行
      為，又既無證據證明被告有擴大該寮舍建物之基地範圍，
      故縱令被告事後陸續再以木條修補及油漆重新粉刷該寮舍
      建物，亦自難認成立另一竊占犯行，故檢察官認被告於96
      年10月間始在該基地搭建鴿舍及鋪設水泥地云云，均未有
      證據足資證明。
四、綜上所述，本件檢察官所舉積極證據，既不足以認定被告有
    前揭違反森林法或刑法竊佔之犯行。此外復查無其他積極證
    據足認被告有公訴意旨所指犯行，被告既未經證明犯罪，揆
    諸首揭說明，自應為無罪之諭知。
五、原審因而以不能證明被告犯森林法第51條第1 項之罪，而為
    被告無罪之諭知，核無違誤；檢察官，猶執前詞，指摘原判
    決不當，為無理由，應予駁回。
據上論斷，應依刑事訴訟法第368 條，判決如主文。
本案經檢察官陳建年到庭執行職務。
中    華    民    國    98    年    12    月    23    日
                  刑事第八庭    審判長法  官   洪兆隆
                                      法  官   郭玫利
                                      法  官   李政庭
以上正本證明與原本無異。
如不服本判決應於收受本判決後10日內向本院提出上訴書狀，其
未敘述上訴理由者，並得於提起上訴後10日內向本院補提理由書
狀（均須按他造當事人之人數附繕本）「切勿逕送上級法院」。
中    華    民    國    98    年    12    月    23    日
                                      書記官   吳福連


司法院資訊處製作；財團法人民間司法改革基金會備份。
